---
title: "Sabeis - Sala Aberta de Inteligência em Saúde"
subtitle: "PCDT - Protocolos Clínicos e Diretrizes Terapêuticas"
author: "Felipe Ferré"
date: "`r Sys.Date()`"
site: bookdown::bookdown_site
output: bookdown::gitbook
documentclass: book
bibliography: [tcc.bib]
biblio-style: apalike
link-citations: yes
github-repo: https://github.com/labxss/sabeis_pcdt
description: "Wiki do SABEIS - PCDT."
---


```{r include=FALSE}
library(knitr)
library(readr)
```

# Prefácio {-}

Bem vindo ao tutorial do SABEIS - PCDT.

Utilize o menu ao lado para navegar.

## Por que ler esse livro? {-}

Este livro ou wiki destina-se aos usuários do ambiente 
<a href="https://labxss.shinyapps.io/sabeis_pcdt2/" target="blank">SABEIS PCDT</a>.

SABEIS é a Sala Aberta de Inteligência em Saúde, um ambiente livre para 
Planejamento Estratégico Situacional em Saúde (PESS).
O ambiente é **livre** pois, por princípio, disponibiliza todo o repositório
e código-fonte produzido, sempre com dados abertos e ferramentas gratuítas.

Dessa forma, o que importa é o **conhecimento** e não a 
parafernalha tecnológica.

O SABEIS, além de livre, é **leve**, isto é, passível de ser processado em
máquinas de baixo custo, quando comparado com as soluções de mercado.

**Protocolos Clínicos e Diretrizes Terapêuticas** (PCDT) são instrumentos 
que regem ações clínicas informadas por evidências. 
Tratamentos disponibilizados pelo Sistema Único de Saúde (SUS) contam com a 
transparência do PCDT, o qual explicita os critérios clínicos para acesso a
tecnologias, sobretudo as dotadas de alto custo.

## Estrutura do livro {-}

No **prefácio** encontram-se informações acerca do livro.

No capítulo **introdução** encontram-se informações acerca sobre o SABEIS - PCDT.

No capítulo **repositório** é descrito o processo de coleta e processamento de dados.

No capítulo **visualização** é apresentado componentes de cartões e painéis.

## Informação acerca de software e convenções {-}

Majoritariamente, o ambiente de desenvolvimento é o **R**, adotando-se o
**RStudio**.

Nas etapas de coleta e processamento de texto, além do R, utiliza-se 
linguagem **bash**.

O repositório é disponibilizado em arquivo texto tabulado. 
Contudo, o processamento ocorre em PostgreSQL.

## Agradecimentos {-}

O presente projeto foi desenvolvido durante a especialização em 
Informática em Saúde, HSL e contou com o apoio do DGITIS/SCTIE/MS.

## Autoria {-}

Felipe Ferré.

# Introdução

O presente capítulo dedica-se a apresentar a ferramenta SABEIS - PCDT.

## Motivação

A Comissão Nacional de Incorporação de Tecnologias no SUS (CONITEC) conta com
o respaldo técnico do Ministério da Saúde e da sociedade civil.
Contudo, os dados de mundo real, isto é, dados administrativos de dispensação,
internação hospitalar, procedimento ambulatorial, óbitos, entre outros, não
são coletados automaticamente e com transparência do método de extração e 
análise.

O SABEIS PCDT é o ambiente que integra um conjunto de soluções de forma aberta
para auxiliar a gestão e o controle social relacionado as tecnologias 
disponibilizadas no SUS.


## Primeiros Passos

Você pode navegar livremente nos painéis 
<a href="https://labxss.shinyapps.io/sabeis_pcdt2/" target="blank">SABEIS PCDT</a>. 
Basta selecionar um dentre as dezenas de PCDT disponíveis no menu o qual 
modificará o conteúdo contido nas abas **explore** e **extrapole**.

Você pode baixar os painéis e customizar no 
<a href="https://github.com/labxss/sabeis_pcdt" target="blank">github</a>. 

Você pode baixar o 
<a href="https://github.com/labxss/repositorio" target="blank">repositório</a> 
em arquivo texto tabulado (*flatfile*).

## Apresentação do SABEIS

### Selecione

Aqui é selecionado o **Protocolos Clínicos e Diretrizes Terapêuticas** (PCDT).

São disponibilizados os seguintes PCDT.

- 1 - Acne
- 2 - Acromegalia
- 3 - Anemia Aplástica
- 7 - Aplasia Pura Adquirida Crônica da Série Vermelha
- 8 - Artrite Psoríaca
- 10 - Artrite Reumatoide
- 11 - Asma
- 12 - Comportamento Agressivo no Transtorno de Espectro do Autismo
- 14 - Dermatomiosite e Polimiosite
- 15 - Diabetes Insípido
- 16 - Dislipidemia
- 17 - Distonias Focais e Espasmo Hemifacial
- 19 - Doença de Crohn
- 22 - Doença de Parkinson
- 23 - Doença de Wilson
- 24 - Doença Falciforme
- 26 - Doença Pulmonar Obstrutiva Crônica
- 27 - Dor Crônica
- 28 - Endometriose
- 29 - Epilepsia
- 30 - Esclerose Lateral Amiotrófica
- 31 - Esclerose Múltipla
- 32 - Esclerose Sistêmica
- 33 - Espasticidade
- 34 - Espondilite Ancilosante
- 36 - Esquizofrenia
- 37 - Fenilcetonúria
- 38 - Fibrose Cística
- 41 - Hepatite Autoimune
- 43 - Hepatite C e Coinfecções
- 45 - Hiperplasia adrenal congênita
- 46 - Hiperprolactinemia
- 47 - Hipertensão Arterial Pulmonar
- 48 - Hipoparatireoidismo
- 50 - Imunodeficiência Primária
- 51 - Insuficiência Adrenal Primária - Doença de Addison
- 52 - Insuficiência Pancreática Exócrina
- 53 - Leiomioma de Útero
- 54 - Lúpus Eritrematoso Sistêmico
- 55 - Miastenia Gravis
- 56 - Neutropenia
- 57 - Osteodistrofia Renal
- 58 - Osteoporose
- 59 - Profilaxia da Reinfecção pelo Vírus da Hepatite B Pós-Transplante Hepático
- 60 - Psoríase
- 61 - Puberdade Precoce Central
- 62 - Púrpura Trombocitopênica Idiopática
- 63 - Raquitismo e Osteomalácia
- 64 - Retocolite Ulcerativa
- 65 - Síndrome de Guillain-Barré
- 67 - Síndrome de Turner
- 68 - Síndrome Nefrótica
- 69 - Síndromes Coronarianas Agudas
- 70 - Sobrecarga de Ferro
- 71 - Transplante Cardíaco
- 73 - Transplante de Medula ou Pâncreas
- 75 - Transplante Hepático
- 76 - Transplante Renal
- 77 - Transtorno Afetivo Bipolar do Tipo I
- 78 - Transtorno Esquizoafetivo


Após selecionado o PCDT, os respectivos procedimentos de medicamentos 
coletados a partir do 
**Sistema de Informações Ambulatoriais** SIA.
 segundo o dignótico principal da 
**Classificação Internacional de Doenças** CID-10.
Os medicamentos são codificados pelo 
**Sistema de Gerenciamento da Tabela de Procedimentos, Medicamentos e OPM do SUS**
(<a href="sigtap.datasus.gov.br" target="blank">SIGTAP</a>).

### Explore

O segmento **explore** é constituído de painel para entendimento dos dados 
históricos.

Cada **cartão**, isto é, átomo de informação é classificado segundo a quem ou 
que se refere o dado

- quem - usuário do sistema de saúde
- o que - medicamento ou diagnóstico
- onde - território do usuário ou do estabelecimento

Cada **cartão** é classificado inspirado na tipologia de  
**Indicadores e Dados Básicos para a Saúde no Brasil** (IDB) da 
**Rede Integrada de Informações para a Saúde** 
(<a href="www.ripsa.org.br" target="blank">RIPSA</a>).

- A - Demográficos: Medem a distribuição de fatores determinantes da situação de saúde relacionados à dinâmica populacional na área geográfica referida.
- B - Socioeconômicos - Medem a distribuição dos fatores determinantes da situação de saúde relacionados ao perfil econômico e social da população residente na área geográfica referida.
- C - Mortalidade: Informam a ocorrência e distribuição das causas de óbito no perfil da mortalidade da população residente na área geográfica referida.
- D - Morbidade: Informam a ocorrência e distribuição de doenças e agravos à saúde na população residente na área geográfica referida.
- G - Fatores de Risco e de Proteção: Medem os fatores de risco (por ex. tabaco, álcool), e/ou proteção (por ex. alimentação saudável, atividade física, aleitamento) que predispõe à doenças ou, protegem das doenças e agravos.
- E - Recursos: Medem a oferta e a demanda de recursos humanos, físicos e financeiros para atendimento às necessidades básicas de saúde da população na área geográfica referida.
- F - Cobertura: Medem o grau de utilização dos meios oferecidos pelo setor público e pelo setor privado para atender às necessidades de saúde da população na área geográfica referida.


### Extrapole

O ambiente **extrapole** pode replicar soluções do **explore**, contudo,
aqui há maior liberdade, visto que a finalidade é estabelecer 
**projeção** com métodos estatísticos ou **predição** com 
**aprendizado de máquina**.

## Dicas

Explore os painéis disponíveis antes de criar os próprios.

Você não precisa de ambiente on-line. Basta baixar no 
<a href="https://github.com/labxss/sabeis_pcdt" target="blank">github</a> 
e rodar no RStudio
em sua própria máquina.
Os painéis concebidos numa máquina com processador i7 com 8GB de RAM.

# Repositório

O presente capítulo discorre sobre o processo de coleta e transformação de dados.

## Resumo da coleta bash

```{r child = 'rmd/etl_001_bash.Rmd', echo=FALSE}
```

## Coleta bash automatizável

```{r child = 'rmd/etl_003_bash.Rmd', echo=FALSE}
```


## Processamento SQL

```{r child = 'rmd/etl_002_SQL.Rmd', echo=FALSE}
```

## Download

_

# Visualização

## Geral - Usuários ao mês por habitante segundo o PCDT - D
```{r child = 'rmd/Cartao_001D.Rmd', echo=FALSE}
```

## Explore - Quem - usuários do PCDT - D
```{r child = 'rmd/Cartao_002D.Rmd', echo=FALSE}
```

## Explore - O que - Diagnósticos dos itens dispensados - D
```{r child = 'rmd/Cartao_003D.Rmd', echo=FALSE}
```

## Explore - O que - Market Share do SUS - E
```{r child = 'rmd/Cartao_004E.Rmd', echo=FALSE}
```

## Explore - O que - Usuários-ano de medicamento - F
```{r child = 'rmd/Cartao_005F.Rmd', echo=FALSE}
```

## Explore - Onde - Cobertura populacional e de municípios no estado - F
```{r child = 'rmd/Cartao_006F.Rmd', echo=FALSE}
```

## Explore - Onde - Número de estabelecimentos por estado - E
```{r child = 'rmd/Cartao_007E.Rmd', echo=FALSE}
```

## Explore - Quem - Óbtidos dos usuários do PCDT - C
```{r child = 'rmd/Cartao_008C.Rmd', echo=FALSE}
```

## Explore - O que - Troca de medicamentos - D
```{r child = 'rmd/Cartao_009D.Rmd', echo=FALSE}
```

## Extrapole - Número de usuários atentidos por trimestre e previstos com o método ARIMA - D
```{r child = 'rmd/Cartao_010D.Rmd', echo=FALSE}
```

## Extrapole - O que - Projeção do número de dispensações por trimeste e previsão com o método ARIMA - E
```{r child = 'rmd/Cartao_011E.Rmd', echo=FALSE}
```

## Extrapole - O que - Projeção da quantidade aprovada por trimestre e prevista com o método ARIMA - E
```{r child = 'rmd/Cartao_012E.Rmd', echo=FALSE}
```

# (APPENDIX) Apêndice {-} 

## Apêndice A - links úteis {-}

-


```{r include=FALSE}
# automatically create a bib database for R packages
knitr::write_bib(c(
  .packages(), 'bookdown', 'knitr', 'rmarkdown'
), 'tcc.bib')
```
