### Conceituação

Mercado compartilhado entre medicamentos (Market Share), isto é, 
percentual de usuários por medicamento a cada ano relativo ao
Protocolo Clínico e Diretrizes Terapêuticas (PCDT).

### Interpretação

- Cada medicamento é assinalado com uma cor diferente e respectiva abreviatura, observada em tabela anexa.
- Cada barra horizontal corresponde a um ano.
- Os números dentro das barras horizontais corresponde ao percentual de usuários de cada medicamento.

### Usos

- Verificar o padrão de atendimento no Sistema Único de Saúde SUS.
- Identificar os impactos de uma nova tecnologia no percentual de usuários.
- Subsidiar o cálculo de impacto orçamentário.

### Limitações

- Pode haver a utilização concomitante de medicamentos.
- Medicamentos de nichos diferentes de mercado podem estar sendo visto erroneamente no mesmo conjunto.

### Fonte

- DATASUS/MS - Ministério da Saúde, Departamento de Informática do SUS
[ftp://ftp.datasus.gov.br/dissemin/publicos/SIASUS/200801_/Dados/].
- IBGE - Instituto Brasileiro de Geografia e Estatística [https://educa.ibge.gov.br/jovens/conheca-o-brasil/populacao/18318-piramide-etaria.html]

### Métodos de Cálculo

Fórmula geral:

$$P_{MAP}=\frac{n_{MAP}}{N_{AP}}$$

onde $P_{MAP}$ é a proporção de usuários do medicamento ao ano por PCDT,
n_{MAP} é o número de usuários do medicamento ao ano por PCDT e
N_{AP} é o número de usuários ao ano por PCDT.

### Categorias Sugeridas para Análise

- Classificação Anatômico-químico-terapêutica (ATC)
- Forma de Organização da SIGTAP - Sistema de Gerenciamento da Tabela de Procedimentos, Medicamentos e OPM do SUS.
- Avaliar o perfil da geral do medicamento em outros PCDT.
- Estabelecer filtros segundo o nicho de mercado.

### Dados Estatísticos e Comentários

Visualizar no painel [SABEIS](https://labxss.shinyapps.io/sabeis_pcdt2/) > Explore.

### Notas
Realizado conforme metodologia RIPSA. Vide a seção *fonte*.

### Visualização

Barra horizontais.

### Conjunto de dados e Código-fonte

#### Pré-requisitos {-}

Baixe o arquivo **db_sabeis.tf_pcdt_paciente.csv** na pasta
[dataset](https://github.com/labxss/sabeis_pcdt/tree/master/dataset/csv).

Certifique-se de que os pacotes R abaixo estejam instalados.

```{r, echo=T}
library(ggplot2)
```


#### R script {-}


Lê arquivo csv e ajusta para o formato percentual.

Ajuste o caminho do arquivo para o diretório onde baixou.

Plota a pirâmide etária com o pacote 
[ggplot2](https://cran.r-project.org/web/packages/ggplot2/ggplot2.pdf).


```{r, echo=T}
  tf_pcdt_produto_ano          = read.csv(file = 'db_sabeis.tf_pcdt_produto_ano_outros.csv')
  tf_pcdt_produto_ano$nu_ano_competencia = as.factor(tf_pcdt_produto_ano$nu_ano_competencia)
  tf_pcdt_produto_ano$qt_cns_paciente_percentual = round(tf_pcdt_produto_ano$qt_cns_paciente_percentual)

    ggplot(
      subset(tf_pcdt_produto_ano, co_pcdt==10),
      aes(
        fill=sg_procedimento,
        y=qt_cns_paciente_percentual,
        x=nu_ano_competencia,
        label = qt_cns_paciente_percentual
      )
    ) + geom_bar(stat="identity") +
      xlab('ano') +
      ylab('usuários (%)') +
      geom_text(size = 3, position = position_stack(vjust = 0.5)) +
      coord_flip() +
      theme(
        legend.text=element_text(size=rel(1.3)),
        axis.title.x = element_text(size=rel(1.3)),
        axis.title.y = element_text(size=rel(1.3)),
        axis.text.x = element_text(size=rel(1.3)),
        axis.text.y = element_text(size=rel(1.3))
      )
```
