### Conceituação

Troca de medicamentos 
relativo ao Protocolo Clínico e Diretrizes Terapêuticas (PCDT).

### Interpretação

- As setas indicam a direção da troca.
- Os números indicam o logarítimo do número de usuários.
- As siglas indicam os medicamentos.

### Usos

- Identificar o padrão de troca de medicamentos relativo ao número de usuários.

### Limitações

- São identificadas trocas de medicamentos, não se foi a terceira ou quarta opção terapêutica, por exemplo.

### Fonte

- DATASUS/MS - Ministério da Saúde, Departamento de Informática do SUS
[ftp://ftp.datasus.gov.br/dissemin/publicos/SIASUS/200801_/Dados/].
- IBGE - Instituto Brasileiro de Geografia e Estatística [https://educa.ibge.gov.br/jovens/conheca-o-brasil/populacao/18318-piramide-etaria.html]

### Métodos de Cálculo

Não há cálculo, apenas a aplicação de filtros.

### Categorias Sugeridas para Análise

- Unidade geográfica: região ampliada de saúde e região de saúde.
- Classificação Anatômico-químico-terapêutica (ATC)
- Forma de Organização da SIGTAP - Sistema de Gerenciamento da Tabela de Procedimentos, Medicamentos e OPM do SUS.
- Avaliar o perfil da geral do medicamento em outros PCDT.


### Dados Estatísticos e Comentários

Visualizar no painel [SABEIS](https://labxss.shinyapps.io/sabeis_pcdt2/) > Explore.

### Notas
Descrito conforme metodologia RIPSA. Vide a seção *fonte*.

### Visualização

Fluxo.

### Conjunto de dados e Código-fonte

#### Pré-requisitos {-}

Baixe o arquivo **db_sabeis.tf_troca.csv** na pasta
[dataset](https://github.com/labxss/sabeis_pcdt/tree/master/dataset/csv).

Certifique-se de que os pacotes R abaixo estejam instalados.

```{r, echo=T, warning=F, message=F}
library(tidyverse)
library(viridis)
library(patchwork)
library(circlize)
```


#### R script {-}


```{r, echo=T, warning=F, message=F}
tf_troca = read.csv(file="db_sabeis.tf_troca.csv")

    data_long = subset(tf_troca, co_pcdt == 8)
    data_long$co_pcdt=NULL
    data_long$sg_procedimentob2=NULL
    data_long$qt_cns_paciente=log(data_long$qt_cns_paciente)


    circos.clear()
    circos.par(start.degree = 90, gap.degree = 4, track.margin = c(-0.1, 0.1), points.overflow.warning = FALSE)
    par(mar = rep(0, 4))

    # color palette
    mycolor <- viridis(10, alpha = 1, begin = 0, end = 1, option = "D")
    mycolor <- mycolor[sample(1:10)]

    # Base plot
    chordDiagram(
      x = data_long,
      #  grid.col = mycolor,
      transparency = 0.25,
      directional = 1,
      direction.type = c("arrows", "diffHeight"),
      diffHeight  = -0.04,
      annotationTrack = "grid",
      annotationTrackHeight = c(0.05, 0.1),
      link.arr.type = "big.arrow",
      link.sort = TRUE,
      link.largest.ontop = TRUE)

    # Add text and axis
    circos.trackPlotRegion(
      track.index = 1,
      bg.border = NA,
      panel.fun = function(x, y) {

        xlim = get.cell.meta.data("xlim")
        sector.index = get.cell.meta.data("sector.index")

        # Add names to the sector.
        circos.text(
          x = mean(xlim),
          y = 3.2,
          labels = sector.index,
          facing = "bending",
          cex = 0.8
        )

        # Add graduation on axis
        circos.axis(
          h = "top",
          major.at = seq(from = 0, to = xlim[2], by = ifelse(test = xlim[2]>10, yes = 2, no = 1)),
          minor.ticks = 1,
          major.tick.percentage = 0.57,
          labels.niceFacing = FALSE)
      }
    )
```
