### Conceituação

Número mensal de usuários pelo percentual de municípios cobertos por estado
relativo ao Protocolo Clínico e Diretrizes Terapêuticas (PCDT).

### Interpretação

* O eixo horizontal corresponde ao número mensal de usuários em milhões.
* O eixo vertical corresponde ao percentual de municípios de residência que atendendeu ao menos um usuário para cada estado.
* Cada quadrante do gráfico corresponde a um cenário.
	+ O melhor cenário é o quadrante superior à direita, pois corresponde a maior número de usuários/mês e à maior cobertura dentro do estado.
	+ O pior cenário é situado no quadrante inferior e esquerdo, pois corresponde ao menor número de usuários/mês e à menor cobertura dentro do estado.

### Usos

- Identificar o grau de cobertura do PCDT no estado.
- Comparar o número de usuários para cada estado.

### Limitações

- Depende da qualidade da informação do município de residência reportada.

### Fonte

- DATASUS/MS - Ministério da Saúde, Departamento de Informática do SUS
[ftp://ftp.datasus.gov.br/dissemin/publicos/SIASUS/200801_/Dados/].
- IBGE - Instituto Brasileiro de Geografia e Estatística [https://educa.ibge.gov.br/jovens/conheca-o-brasil/populacao/18318-piramide-etaria.html]

### Métodos de Cálculo

Fórmula geral:

$$P_{P}=\frac{n_{P}}{N}$$

onde $P_{P}$ corresponde à proporção de municípios no estado que atenderam ao menos um
residente,
$n_{P}$ é o número de municípios atenderam ao menos um residente e 
$N$ é o número de municípios contidos no estado.

### Categorias Sugeridas para Análise

- Unidade geográfica: região ampliada de saúde e região de saúde.
- Grau de desenvolvimento socioeconômico em saúde segundo indicadores [Região e Redes](http://indicadores.resbr.net.br/view/).

### Dados Estatísticos e Comentários

Visualizar no painel [SABEIS](https://labxss.shinyapps.io/sabeis_pcdt2/) > Explore.

### Notas
Realizado conforme metodologia RIPSA. Vide a seção *fonte*.

### Visualização

Gráfico cartesiano.

### Conjunto de dados e Código-fonte

#### Pré-requisitos {-}

Baixe o arquivo **db_sabeis.tf_pcdt_municipio_residencia_cobertura.csv** na pasta
[dataset](https://github.com/labxss/sabeis_pcdt/tree/master/dataset/csv).


#### R script {-}


```{r, echo=T}
tf_pcdt_municipio_residencia=read.csv(file="db_sabeis.tf_pcdt_municipio_residencia_cobertura.csv")


    plot(
      subset(tf_pcdt_municipio_residencia, co_pcdt == 60)$qt_cobertura ~
        subset(tf_pcdt_municipio_residencia, co_pcdt == 60)$qt_cns_mes_habitante,
      xlab="usuarios / 1 milhão de habitantes ao mes",
      ylab="municipios cobertos no estado (%)",
      col= "white",
      ylim=c(0,100)
    )

    text(
      subset(tf_pcdt_municipio_residencia, co_pcdt == 60)$qt_cobertura ~
        subset(tf_pcdt_municipio_residencia, co_pcdt == 60)$qt_cns_mes_habitante,
      labels=subset(tf_pcdt_municipio_residencia, co_pcdt == 60)$sg_uf, cex= 1
    )
```

```{r echo=FALSE}
kable(
  tf_pcdt_municipio_residencia[9:13,], 
  caption = "Amostra da tabela de entrada."
)
```
