### Conceituação

Número de usuários novos por trimestre para cada diagnóstico relativo ao
Protocolo Clínico e Diretrizes Terapêuticas (PCDT).

### Interpretação

- Cada linha corresponde ao número de usuários novos de PCDT de uma dada doença segundo a Clasificação Internacional de Doenças (CID-10).
- Se horizontal, significa que a carga de novos usuários é estável.
- Se inclinada para cima significa que está havendo melhoria no sistema de saúde por meio do tratamento de demanda reprimida ou pode se tratar de um iminente surto.
- Se inclinada para baixo pode significar mudança no padrão de diagnóstico ou cura da doença.
- O eixo vertical ($y$) corresponde ao número de usuários.
- O eixo horizontal ($x$) corresponde ao trimestre.

### Usos

- Verificar a tendência de novos casos da doença tratada via PCDT.

### Limitações

- Trata-se de dados administrativos e não epidemiológicos. Logo, não é possível falar em "incidência da doença no território brasileiro", mas apenas de "novos casos tratados via PCDT no SUS".

### Fonte

- DATASUS/MS - Ministério da Saúde, Departamento de Informática do SUS
[ftp://ftp.datasus.gov.br/dissemin/publicos/SIASUS/200801_/Dados/].
- IBGE - Instituto Brasileiro de Geografia e Estatística [https://educa.ibge.gov.br/jovens/conheca-o-brasil/populacao/18318-piramide-etaria.html]

### Métodos de Cálculo

Trata-se apenas de filtros relativos ao PCDT e ao trimestre segundo a primeira
data de tratamento do usuário.


### Categorias Sugeridas para Análise

- Unidade geográfica: estado, região ampliada de saúde e região de saúde.
- Avaliar o perfil da geral da doença tratada por outros PCDT.
- Realizar projeção com métodos estatísticos do tipo ARIMA.

### Dados Estatísticos e Comentários

Visualizar no painel [SABEIS](https://labxss.shinyapps.io/sabeis_pcdt2/) > Explore.

### Notas

Realizado conforme metodologia RIPSA. Vide a seção *fonte*.

### Visualização

Gráfico cartesiano de linhas.

### Conjunto de dados e Código-fonte

#### Pré-requisitos {-}

Baixe o arquivo **db_sabeis.tf_pcdt_doenca_trimestre.csv** na pasta
[dataset](https://github.com/labxss/sabeis_pcdt/tree/master/dataset/csv).

Certifique-se de que os pacotes R abaixo estejam instalados.

```{r, echo=T, include=TRUE}
library(ggplot2)
```

#### R script {-}

Lê arquivo csv e ajusta para o formato percentual.

Ajuste o caminho do arquivo para o diretório onde baixou.

Plota a pirâmide etária com o pacote 
[ggplot2](https://cran.r-project.org/web/packages/ggplot2/ggplot2.pdf).



```{r, echo=T}
  tf_pcdt_doenca_trimestre=read.csv(file="db_sabeis.tf_pcdt_doenca_trimestre.csv")
  tf_pcdt_doenca_trimestre$nu_trimestre = as.factor(tf_pcdt_doenca_trimestre$nu_trimestre)
  names(tf_pcdt_doenca_trimestre)[names(tf_pcdt_doenca_trimestre) == "co_cid10_diagnostico_principal"] <- "CID10"

ggplot(
      subset(tf_pcdt_doenca_trimestre, co_pcdt == 10 & co_seq_pcdt_cid10_trimestre > 1),
      aes(
        x=nu_trimestre, y=qt_cns_paciente, group=CID10, color=CID10
      )) +
      geom_line() +
      labs(y = "usuários novos", x = "trimestre") +
      theme(
        legend.text=element_text(size=rel(1.3)),
        axis.title.x = element_text(size=rel(1)),
        axis.title.y = element_text(size=rel(1.3)),
        axis.text.x = element_text(angle = 45, hjust = 1, size=rel(1)),
        axis.text.y = element_text(size=rel(1.3))
      )
```
