### Conceituação

Proporção de usuários por habitante segundo o Protocolo Clínico e Diretrizes Terapêuticas (PCDT) e estado de residência.

### Interpretação

- As cores e linhas espessas distinguem os estados e distrito federal.
- Cada célula tem tamanho porporcional ao número de usuários por habitante segundo o senso 2010 atendidos mensalmente.
- Os estados que mais atendem seus habitantes estão localizados mais à esquerda.

### Usos

- Comparar o grau de cobertura do estado.
- Verificar quais são as doenças com PCDT mais atendidas

### Limitações

- São listadas apenas os 6 PCDT mais frequentes para cada estado em número de usuários. 
- A categoria "outros" é a soma do número de usuários a partir do sétimo PCDT.
- Não é possível visualizar os PCDT de estados com menor atendimento por habitante.
- Não aparece o percentual que cada célula representa para o estado.
- Não aparece o percentual que cada estado representa para o país.
- A população adotada foi a do senso 2010.

### Fonte

- DATASUS/MS - Ministério da Saúde, Departamento de Informática do SUS
[ftp://ftp.datasus.gov.br/dissemin/publicos/SIASUS/200801_/Dados/].
- IBGE - Instituto Brasileiro de Geografia e Estatística [https://educa.ibge.gov.br/jovens/conheca-o-brasil/populacao/18318-piramide-etaria.html]

### Métodos de Cálculo

Fórmula geral:

$$P_{EP}=\frac{n_{EP}}{N_E \Delta t}$$

onde $P_{EP}$ é a proporção de usuários por unidade de tempo segundo o estado $E$ e o
PCDT $P$,
$n_{EP}$ é o número de usuários no estado do PCDT, 
$N_E$ é a população total do estado e
$\Delta t$ é o intervalo de tempo, no caso, calculado com
$$\Delta t$ = max(mes)-min(mes)$.

### Categorias Sugeridas para Análise

- Unidade geográfica: estado, região ampliada de saúde e região de saúde.
- Demembramento da categoria "outros" nos demais PCDT.

### Dados Estatísticos e Comentários

Visualizar na página principal do [SABEIS](https://labxss.shinyapps.io/sabeis_pcdt2/).

### Notas

Realizado conforme metodologia RIPSA. Vide a seção *fonte*.

### Visualização

Mapa de árvore em retângulos.

### Conjunto de dados e Código-fonte

#### Pré-requisitos {-}

Baixe o arquivo **db_sabeis.tf_pcdt_cns.csv** na pasta
[dataset](https://github.com/labxss/sabeis_pcdt/tree/master/dataset/csv).

Certifique-se de que os pacotes R abaixo estejam instalados.

```{r, echo=T}
library(treemap)
library(knitr)
```


#### R script {-}

Plota o mapa de árvore com o pacote 
[treemap](https://cran.r-project.org/web/packages/treemap/treemap.pdf).


```{r, include = TRUE, echo=T}
library(treemap)

tf_pcdt_cns = read.csv(file="db_sabeis.tf_pcdt_cns.csv")

treemap(tf_pcdt_cns,
            index=c("sg_uf","no_pcdt"),
            vSize="qt_cns_mes",
            type="index",
            title=""
    )
```

```{r echo=FALSE}
kable(
  tf_pcdt_cns[9:13,], 
  caption = "Amostra da tabela de entrada."
)
```
