### Conceituação

Projeção trimestral de quantidade aprovada do medicamento 
relativo ao Protocolo Clínico e Diretrizes Terapêuticas (PCDT).

### Interpretação

- O eixo vertical ($y$) corresponde ao número de quantidade aprovada do medicamento.
- O eixo horizontal ($x$) corresponde ao trimestre.
- A linha preta correponte à observação histórica.
- A linha espessa azul corresponde à projeção.
- A área escura ao redor da linha espessa azul corresponde desvio na margem de 80% de acerto.
- A área clara ao redor da linha espessa azul corresponde desvio na margem de 95% de acerto.

### Usos

- Projetar o número de quantidade aprovada em até cinco anos.
- Auxilia no cálculo de impacto orçamentário.
- Auxilia no cálculo de programação da Assistência Farmacêutica.

### Limitações

- Poucos parâmetros, visto que apenas o consumo histórico foi utilizado como entrada no método ARIMA. 

### Fonte

- DATASUS/MS - Ministério da Saúde, Departamento de Informática do SUS
[ftp://ftp.datasus.gov.br/dissemin/publicos/SIASUS/200801_/Dados/].
- IBGE - Instituto Brasileiro de Geografia e Estatística [https://educa.ibge.gov.br/jovens/conheca-o-brasil/populacao/18318-piramide-etaria.html]

### Métodos de Cálculo

Não há cálculo, apenas a aplicação de filtros.

### Categorias Sugeridas para Análise

- Unidade geográfica: região ampliada de saúde e região de saúde.

### Dados Estatísticos e Comentários

Visualizar no painel [SABEIS](https://labxss.shinyapps.io/sabeis_pcdt2/) > Explore.

### Notas
Realizado conforme metodologia RIPSA. Vide a seção *fonte*.

### Visualização

Gráfico cartesiano.

### Conjunto de dados e Código-fonte

#### Pré-requisitos {-}

Baixe o arquivo **db_sabeis.tf_pcdt_medicamento_trimestre.csv** na pasta
[dataset](https://github.com/labxss/sabeis_pcdt/tree/master/dataset/csv).

Certifique-se de que os pacotes R abaixo estejam instalados.

```{r, echo=T}
library(forecast)
library(tseries)
```


#### R script {-}


```{r, echo=T, warning=F, message=F}

td_trimestre = read.csv(file="td_trimestre.csv")
td_trimestre.plot = read.csv(file="td_trimestre.plot.csv")

tf_pcdt_medicamento_trimestre = read.csv(file="db_sabeis.tf_pcdt_medicamento_trimestre.csv")

    l=dim(subset(tf_pcdt_medicamento_trimestre, sg_procedimento == 'ADAL40' & co_pcdt == 10))[1] # numero de afericoes
    p=which(td_trimestre == subset(tf_pcdt_medicamento_trimestre, sg_procedimento == 'ADAL40' & co_pcdt == 10)[1,2]) # inicio do vetor
    f=20 # trimestres para previsao

    plot(
      forecast(auto.arima(subset(tf_pcdt_medicamento_trimestre, sg_procedimento == 'ADAL40' & co_pcdt == 10)$qt_aprovada/1000, allowmean = TRUE), h = 20),
      xlab = "",
      ylab="Quantidade aprovada (x1000)",
      main="",
      las = 3  , xaxt='n'
    )

    axis(1, at=1:(l+f+1), labels=td_trimestre.plot[p:(p+l+f),], las = 3)
```
