### Conceituação

Densidade e distribuição espacial do número de estabelecimentos por estado no ano
segundo o
Cadastro Nacional de Estabelecimentos de Saúde - CNES 
relativo ao Protocolo Clínico e Diretrizes Terapêuticas (PCDT).

### Interpretação

- Os territórios onde mais estabelecimentos realizaram procedimento PCDT são assinalados com cores mais escuras.
- Os territórios em branco não realizaram procedimento no PCDT e ano selecionados.

### Usos

- Identificar o grau de acesso a medicamentos por estado.
- Verificar o grau de efetivação da política relacionada ao PCDT.

### Limitações

- Nem todos os estados cadastram um registro CNES para cada estabelecimento onde é realizado o procedimento.

### Fonte

- DATASUS/MS - Ministério da Saúde, Departamento de Informática do SUS
[ftp://ftp.datasus.gov.br/dissemin/publicos/SIASUS/200801_/Dados/].
- IBGE - Instituto Brasileiro de Geografia e Estatística [https://educa.ibge.gov.br/jovens/conheca-o-brasil/populacao/18318-piramide-etaria.html]

### Métodos de Cálculo

Não há cálculo, apenas a aplicação de filtros.

### Categorias Sugeridas para Análise

- Unidade geográfica: região ampliada de saúde e região de saúde.
- Grau de desenvolvimento socioeconômico em saúde segundo indicadores [Região e Redes](http://indicadores.resbr.net.br/view/).


### Dados Estatísticos e Comentários

Visualizar no painel [SABEIS](https://labxss.shinyapps.io/sabeis_pcdt2/) > Explore.

### Notas
Realizado conforme metodologia RIPSA. Vide a seção *fonte*.

### Visualização

Gráfico de calor em mapa.

### Conjunto de dados e Código-fonte

#### Pré-requisitos {-}

Baixe o arquivo **tf_pcdt_estabelecimento_uf_ano** na pasta
[dataset](https://github.com/labxss/sabeis_pcdt/tree/master/dataset/csv).


Baixe o arquivo **BRUFE250GC_SIR* ** na pasta
[dataset](https://github.com/labxss/sabeis_pcdt).


Certifique-se de que os pacotes R abaixo estejam instalados.

```{r, echo=T, warning=F, message=F}
library(gdalUtils)
library(rgdal)
library(sp)

library(dplyr) # para consultas análogas ao SQL
```


#### R script {-}

```{r, echo=T, warning=F, message=F}
shp <- readOGR(".", "BRUFE250GC_SIR", stringsAsFactors=FALSE, encoding="UTF-8")
  tf_pcdt_estabelecimento_uf=read.csv(file="db_sabeis.tf_pcdt_estabelecimento_uf.csv")

  tf_pcdt_estabelecimento_uf_ano = tf_pcdt_estabelecimento_uf %>%
    group_by(co_pcdt, nu_ano_competencia) %>%
    summarise(a_sum=sum(qt_cnes_estabelecimento))

shp@data$Y = subset(tf_pcdt_estabelecimento_uf, co_pcdt == 10 & nu_ano_competencia == 2018)$qt_cnes_estabelecimento[match(shp@data$CD_GEOCUF, subset(tf_pcdt_estabelecimento_uf, co_pcdt == 10 & nu_ano_competencia == 2018)$co_uf_ibge_estabelecimento)]
    spplot(shp, "Y",  col.regions=grey.colors(n=100, start = 1, end = 0))
```



```{r echo=FALSE}
kable(
  tf_pcdt_estabelecimento_uf[9:13,], 
  caption = "Amostra da tabela de entrada."
)
```
