### Conceituação

Número de usuários de medicamento e percentual acumulado relativo ao
Protocolo Clínico e Diretrizes Terapêuticas (PCDT).

### Interpretação

- Cada barra vertical mostra o valor correspondente a um medicamento identificado pela abrevitura.
- Os pontos corresondem ao percentual acumulado da esquerda para a direita.
- O eixo vertical da esquerda corresponde ao número de usuários no ano selecionado.
- O eixo vertical da direita corresponde ao percentual de usuários no ano selecionado.
- Usualmente verifica-se o número de medicamentos que correspondem a 80% do número de usuários, verificados da esquerda para a direita.

### Usos

- Identificar o impacto de cada medicamento em relação ao total de usuários.
- Identificar o conjunto de medicamentos que mais impacta em relação ao total de usuários.
- Subsidiar tomada de decisão relativo ao critério da curva ABC.

### Limitações

- Uso concomitante de medicamentos não foi explicitado.

### Fonte

- DATASUS/MS - Ministério da Saúde, Departamento de Informática do SUS
[ftp://ftp.datasus.gov.br/dissemin/publicos/SIASUS/200801_/Dados/].
- IBGE - Instituto Brasileiro de Geografia e Estatística [https://educa.ibge.gov.br/jovens/conheca-o-brasil/populacao/18318-piramide-etaria.html]

### Métodos de Cálculo

Fórmula geral para as barras verticais:

$$P_{MAP}=\frac{n_{MAP}}{N_{AP}}$$

onde $P_{MAP}$ é a proporção de usuários do medicamento ao ano por PCDT,
n_{MAP} é o número de usuários do medicamento ao ano por PCDT e
N_{AP} é o número de usuários ao ano por PCDT.

### Categorias Sugeridas para Análise

- Unidade geográfica: estado, região ampliada de saúde e região de saúde.

### Dados Estatísticos e Comentários

Visualizar no painel [SABEIS](https://labxss.shinyapps.io/sabeis_pcdt2/) > Explore.

### Notas
Realizado conforme metodologia RIPSA. Vide a seção *fonte*.

### Visualização

Gráfico de Pareto.

### Conjunto de dados e Código-fonte

#### Pré-requisitos {-}

Baixe o arquivo **db_sabeis.tf_procedimento_paciente_tempo.csv** na pasta
[dataset](https://github.com/labxss/sabeis_pcdt/tree/master/dataset/csv).

Certifique-se de que os pacotes R abaixo estejam instalados.

```{r, echo=T}
library(qcc)
```


#### R script {-}

Plota o gráfico de Pareto com o pacote 
[qcc](https://cran.r-project.org/web/packages/qcc/qcc.pdf).


```{r, echo=T}
tf_procedimento_paciente_tempo=
    read.csv(
      file="db_sabeis.tf_procedimento_paciente_tempo.csv"
    )

    defect <-
      subset(
        tf_procedimento_paciente_tempo,
        nu_ano_competencia == 2018 & co_pcdt==58
      )$qt_paciente_tempo

    names(defect) <-
      subset(
        tf_procedimento_paciente_tempo,
        nu_ano_competencia == 2018 & co_pcdt==58
      )$sg_procedimento

    qcc.options(bg.margin = "white")

    pareto.chart(
      defect,
      ylab = "usuários-ano",
      ylab2 = "",
      main="",
      cumperc = seq(0, 100, by = 5)  # ranges of the percentages at the right
    )
```

```{r echo=FALSE}
kable(
  tf_procedimento_paciente_tempo[9:13,], 
  caption = "Amostra da tabela de entrada."
)
```
